【裁判字號】    98,上,839
【裁判日期】    990608
【裁判案由】    拆屋還地
【裁判全文】
臺灣高等法院民事判決                   98年度上字第839號
上  訴  人    乙○
              丙○○
兼上二人共同
訴訟代理人    丁○○
被上訴人      甲○○
訴訟代理人    宋志衡律師
複代理人      盧春律師
上列當事人間拆屋還地等事件，上訴人對於中華民國98年5月22
日臺灣桃園地方法院97年度訴字第251號第一審判決提起上訴，
本院於99年5月18日言詞辯論終結，判決如下：
    主  文
原判決關於(一)主文第一項命上訴人拆除建物返還土地，(二)主文第
二項命上訴人連帶給付，及上開(一)(二)部分假執行之宣告，暨命上
訴人連帶負擔訴訟費用部分均廢棄。
前開廢棄部分，被上訴人在第一審之訴及假執行之聲請均駁回。
第一、二審訴訟費用除確定部分外，由被上訴人負擔。
    事實及理由
一、上訴人聲明：（一）原判決關於不利上訴人部分廢棄。（二
    ）前開廢棄部分，被上訴人在第一審之訴及假執行之聲請均
    駁回。
    被上訴人聲明：上訴駁回。
二、被上訴人起訴主張：伊於民國（下同）94年5月26日以新台
    幣（下同）8,000萬元之價金，向訴外人陳台光購得坐落桃
    園縣大溪鎮○○段480地號及同段482地號土地（下稱系爭
    480、482地號土地），於94年12月12日辦畢所有權移轉登記
    。上訴人自94年12月12日起無權占有系爭480、482地號土地
    ，並居住在系爭480、482地號土地上之違法建物內，妨害伊
    對系爭480、482地號土地之管理、使用及收益，伊自得基於
    土地所有權主張排除侵害，請求上訴人拆除系爭480、482地
    號土地上之違章建物，返還土地予伊，並給付自94年12月12
    日起至97年9月12日止相當於租金之不當得利。爰求為命上
    訴人將坐落系爭480、482地號土地上如原判決附件所示編號
    A面積175平方公尺、編號B面積7平方公尺、編號C面積34平
    方公尺、編號D面積120平方公尺、編號E面積124平方公尺之
    建物拆除，並返還上開土地；暨上訴人連帶給付11萬1,737
    元，及自97年1月18日起至清償日止按年息5％計付利息之判
    決（被上訴人超過上開請求部分，經原審判決敗訴後，被上
    訴人未提起上訴，已經確定）。
    上訴人則以：系爭480、482地號土地原為上訴人乙○所有，
    被上訴人與訴外人陳台光共同偽造信託契約，將系爭480、
    482地號土地所有權移轉登記予訴外人陳台光，再與訴外人
    陳台光以假買賣方式，將系爭480、482地號土地所有權移轉
    予被上訴人，侵吞上訴人乙○所有系爭480、482地號土地。
    坐落系爭480、482地號土地上門牌桃園縣大溪鎮○○路498
    號、500號房屋，分別為上訴人乙○及丙○○所有，於67年
    間即已建築完成，依一般不動產交易慣例，買賣標的上存有
    建物之情形明顯可見，被上訴人領有代書執照，對於不動產
    買賣之實務應更清楚，為何仍僅購買土地，且於辦畢土地所
    有權登記後2年，始請求拆屋還地，有悖常理。系爭480、
    482地號土地市價8,500萬元，被上訴人卻僅付1,000萬元價
    金，即取得土地之所有權，亦不符常情，可知被上訴人與訴
    外人陳台光所為之買賣係虛偽，被上訴人所為請求無理由等
    語，資為抗辯。
三、兩造不爭執之事實：
（一）訴外人陳台光於94年12月12日將系爭480、482地號土地，
      辦理所有權移轉登記予被上訴人。
（二）系爭480、482地號土地上有如原判決附件所示編號A、C
      面積共計209平方公尺之加強磚造建物，編號B、E面積共
      計131平方公尺之鋼架造建物，編號D面積120平方公尺之
      石綿瓦造建物，由上訴人占有使用中。
（三）證據：土地登記謄本、勘驗筆錄、桃園縣大溪地政事務所
      土地複丈成果圖（見原審卷5-8、96-98、100-101頁、本
      院卷57-60、77-84、109-115頁）。
四、被上訴人請求上訴人拆屋還地及給付相當於租金之不當得利
    ，有無理由，論述如下：
（一）按稱信託者，謂委託人將財產權移轉或為其他處分，使受
      託人依信託本旨，為受益人之利益或為特定之目的，管理
      或處分信託財產之關係，信託法第1條定有明文。又依同
      法第12條第1項前段、第2項規定，對信託財產不得強制執
      行；違反前項規定者，委託人、受益人或受託人得於強制
      執行程序終結前，向執行法院對債權人提起異議之訴。足
      見信託財產仍屬信託人之財產，信託人終止信託關係後，
      得請求受託人返還信託財產，受託人負有將信託財產返還
      予信託人之義務（最高法院86年度台上字第3454號判決參
      照）。又按土地與房屋為各別之不動產，各得單獨為交易
      之標的，且房屋性質上不能與土地使用權分離而存在，亦
      即使用房屋必須使用該房屋之地基，故土地及房屋同屬一
      人，而將土地及房屋分開同時或先後出賣，其間雖無地上
      權設定，然除有特別情事，可解釋為當事人之真意，限於
      賣屋而無基地之使用外，均應推斷土地承買人默許房屋承
      買人繼續使用土地，有最高法院48年台上字第1457號判例
      可據。又土地及其土地上之房屋同屬一人所有，而僅將土
      地或僅將房屋所有權讓與他人，或將土地及房屋同時或先
      後讓與相異之人時，土地受讓人或房屋受讓人與讓與人間
      或房屋受讓人與土地受讓人間，推定在房屋得使用期限內
      ，有租賃關係，民法第425條之1亦定有明文。
（二）經查系爭480、482地號土地原均為上訴人乙○所有（見本
      院卷96、127頁），嗣將土地所有權辦理信託登記予訴外
      人陳台光（見本院卷83、114頁），被上訴人係自訴外人
      陳台光以買賣為原因取得土地所有權登記（見本院卷84、
      114-115頁），有土地登記謄本可稽。按土地登記情形，
      任何人均得閱覽，並經被上訴人在刑事偵查中自承伊知道
      訴外人陳台光係系爭480、482地號土地之信託登記受託人
      ，伊之家族向訴外人陳台光購買系爭480、482地號土地之
      價金另有約定搬遷費等語（見原審卷210-211頁），復有
      訴外人陳富山（即被上訴人之三叔─見原審卷210- 1 頁
      ）與訴外人陳台光之土地買賣契約書可參（見原審卷
      55-57頁），足見被上訴人明知系爭480、482地號土地原
      均為上訴人乙○所有，且有地上物存在。又查系爭480、
      482地號土地上如原判決附件所示編號A面積175平方公尺
      、編號B面積7平方公尺、編號C面積34平方公尺、編號D面
      積120平方公尺、編號E面積124平方公尺之建物，係未辦
      理保存登記之地上物，被上訴人主張上開地上物屬上訴人
      乙○所有，有處分權人為上訴人乙○（見本院卷278頁）
      ，然被上訴人並未舉證證明曾向上訴人乙○買受取得上開
      地上物之處分權，則系爭480、482地號土地及其上之地上
      物既均原屬上訴人乙○所有，而被上訴人僅買受系爭480
      、482地號土地，揆諸前開說明，應認被上訴人默許上訴
      人乙○繼續使用土地，並依民法第425條之1第1項規定，
      推定在上開地上物得使用期限內，被上訴人與上訴人乙○
      間有土地租賃關係存在，從而被上訴人本於土地所有權主
      張上訴人無權占有，請求上訴人拆屋還地，應屬無據。又
      上訴人乙○就系爭480、482地號土地既非無權占有，被上
      訴人主張上訴人無權占有，請求上訴人給付相當於租金之
      不當得利，亦屬無據。
五、綜上所述，被上訴人本於民法第767條、第179條規定，請求
    上訴人將坐落系爭480、482地號土地上如原判決附件所示編
    號A、B、C、D、E之建物拆除，並將上開土地返還被上訴人
    ；暨連帶給付被上訴人11萬1,737元及自起訴狀繕本送達翌
    日即97年1月18日起至清償日止按年息5％計算之利息，為無
    理由，不應准許。原審就被上訴人上開請求不應准許部分為
    上訴人敗訴之判決，尚有未洽；上訴意旨指摘原判決此部分
    不當，求予廢棄改判，為有理由。
六、兩造其餘之攻擊或防禦方法及未經援用之證據，經本院斟酌
    後，認為均不足以影響本判決之結果，無逐一詳予論駁之必
    要。併此敘明。
七、據上論結，本件上訴為有理由，依民事訴訟法第450條、第
    78條，判決如主文。
中    華    民    國    99    年    6     月    8     日
                      民事第八庭
                        審判長法  官  劉勝吉
                              法  官  蘇芹英
                              法  官  鄭威莉
正本係照原本作成。
如不服本判決，應於收受送達後20日內向本院提出上訴書狀，其
未表明上訴理由者，應於提出上訴後20日內向本院補提理由書狀
（均須按他造當事人之人數附繕本）上訴時應提出委任律師或具
有律師資格之人之委任狀；委任有律師資格者，另應附具律師資
格證書及釋明委任人與受任人有民事訴訟法第466條之1第1項但
書或第2項（詳附註）所定關係之釋明文書影本。
中    華    民    國    99    年    6     月    9     日
                              書記官  李垂福
附註：
民事訴訟法第466條之1（第1項、第2項）：
對於第二審判決上訴，上訴人應委任律師為訴訟代理人。但上訴
人或其他法定代理人具有律師資格者，不在此限。
上訴人之配偶、三親等內之血親、二親等內之姻親，或上訴人為
法人、中央或地方機關時，其所屬專任人員具有律師資格並經法
院認為適當者，亦得為第三審訴訟代理人。

司法院資訊處製作；財團法人民間司法改革基金會備份。
